【裁判字號】    95,簡上,321
【裁判日期】    951114
【裁判案由】    違反動產擔保交易法
【裁判全文】
臺灣桃園地方法院刑事判決             95年度簡上字第321號
上  訴  人
即  被  告  甲○○
                    國民
上列上訴人因違反動產擔保交易法案件，不服本院中壢簡易庭於
中華民國九十五年六月二十六日所為九十五年度壢簡字第九五四
號第一審簡易判決（聲請簡易判決處刑案號：臺灣桃園地方法院
檢察署九十五年度偵字第七一六八號），提起上訴，本院合議庭
第二審判決如下：
    主  文
上訴駁回。
    事實及理由
一、查被告甲○○不服本院第一審判決，而提起本件上訴，惟被
    告僅於上訴狀中空言指稱「不服臺灣桃園地方法院九十五年
    度壢簡字第九五四號刑事判決，特於法定期間內提起上訴，
    ，另狀補提理由」等語，惟上訴人迄今並未提出上訴理由指
    摘第一審判決有何違法或不當之處，且被告於準備程序及審
    判期日分經本院合法傳喚後，均未到庭。
二、本案經本院合議庭不待被告陳述審理結果，認第一審以上訴
    人即被告甲○○，違反動產擔保交易法第三十八條之意圖不
    法之利益，將標的物出質罪，處拘役三十日，如易科罰金，
    以銀元三百元折算一日。經核原審判決之認事用法及量刑均
    無不當，應予維持，並引用第一審判決書記載之事實、證據
    及理由（詳如附件，第一審判決書影本）。
三、查被告行為後，刑法於九十四年二月二日修正公布，九十五
    年七月一日施行，原修正前刑法第二條第一項之規定，以適
    用裁判時法為原則，如行為時法有利於行為人，則例外適用
    行為時法；然修正後刑法第二條第一項規定，以適用行為時
    法為原則，惟如裁判時法有利於行為人，則例外的適用裁判
    時法。換言之，就行為後法律變更如何適用之準據法，已由
    「從新從輕」改為「從舊從輕」，亦即除修正後之新法有利
    於行為人時，例外適用最有利之法律外，要以適用行為時之
    舊法為原則，則倘例外適用新法者，自應於裁判內對該例外
    適用為必要之說明。實務見解雖向認為原判決如未及比較適
    用新舊法時，於上訴程序固須比較，且雖比較結果以舊法有
    利於行為人，即令原判決別無其他撤銷事由，仍應由上級審
    以此為由撤銷改判。惟此次刑法第二條第一項，就行為後法
    律變更如何適用之準據法，已由「從新從輕」改為「從舊從
    輕」原則，最高法院近來判決亦嘗謂：「行為時（之牽連犯
    ）規定有利於上訴人，本即應以原判決所適用之行為時法為
    原則，而非例外適用修正後之新法，是原判決雖未及比較適
    用法律，然對判決顯然不生影響，自毋庸撤銷改判」等語（
    九十五年度台上字第三九三四號判決）。是原判決雖未及比
    較適用新舊法，惟上訴本院如經比較新舊法，認為行為後之
    法律並非較有利於行為人，而仍應適用行為時法，則原判決
    適用行為時法即無不當，自不構成撤銷之事由。經查被告行
    為後，刑法就法定罰金刑之貨幣單位由銀元修改為新台幣，
    並提高法定罰金最低刑部分；就拘役、易科罰金之折算標準
    均有修訂，惟經比較新舊法結果，仍以行為時之各該規定為
    有利於行為人。是以原審判決雖未及比較適用新舊法，惟本
    院經比較新舊法結果，認仍應適用行為時法，則原審判決適
    用行為時法即無不當，不構成撤銷之事由。
四、須附帶一提者，自動產擔保交易法第三十八條之構成要件觀
    之，所規範之行為本係民事上債務不履行態樣，類似民法上
    之無權處分，而不論民事上之債務不履行或無權處分行為，
    均屬所謂民事不法之行為，因尚未達於破壞社會上之公益與
    倫理價值秩序，亦不致於造成法威信之侵害，尚不具可刑罰
    性，除非該不法行為具有高度的社會危險性與可責性，而對
    於法益造成危險甚至實害，並且國家非出以最嚴厲的刑罰制
    裁手段，不足以作有效的壓制，否則該行為即會造成法威信
    之侵害，此時祇有以法律明文規定該不法行為為犯罪行為應
    予處罰。至於本罪所以特別將其與一般民事不法之行為，在
    法律上為差別待遇，而將此類有害動產擔保交易安全之行為
    提升至刑法之層次予以處罰，當須有正當合理之考量，否則
    即不符憲法上之平等原則及比例原則。查動產擔保交易法之
    立法目的在為適應工商業及農業資金融通及動產用益之需要
    ，並保障動產擔保交易之安全（該法第一條規定參見）。立
    法者將動產擔保交易中之不法行為評價為刑事不法而處罰，
    雖旨在確保工商業金融秩序，惟衡量經濟秩序公益之保護及
    刑罰性後對於私人民眾身體自由法益之侵害，尚有失妥當，
    且以刑罰制裁確保動產擔保之交易安全，易使工商農業之經
    濟強者，反忽視與之交易之經濟上弱者如一般民眾等之信用
    ，施行以來已被經濟上強者利用，而以國家之刑罰權，代替
    其本應盡之信用調查等有助維護自己交易安全之措施，幾乎
    很難通過比例原則之檢驗，瀕臨合憲之邊緣，且面臨平等原
    則的檢驗時，也很難提出其與一般民事不法行為所以差別待
    遇之正當合理理由。惟基於立法形成自由，此屬立法裁量之
    範圍。盼有關機關，應研究改進該等行為於現今經濟自由之
    社會，是否仍具可刑罰性，朝除刑化之方向努力。
五、又按被告合法傳喚，無正當之理由不到庭者，得不待其陳述
    ，逕行判決。刑事訴訟法第三百七十一條定有明文。同法第
    四百五十五條之一第三項規定，簡易處刑程序之第二審上訴
    程序準用之。本條屬第二審之特別規定，無似同法第三百零
    六條限定於「法院認為應科拘役、罰金或應諭知免刑或無罪
    之案件」，乃學理上所稱「缺席判決」之規定，二審程序所
    以並無案件種類及刑罰種類之限制，想係立法者考量在已經
    有第一審判決為基礎下，為兼顧訴訟經濟之原則，避免被告
    以提起上訴之方式拖延訴訟程序，且無違憲法比例原則之要
    求下，使與植基於正當法律程序所要求的被告最後陳述權（
    刑事訴訟法第二百九十條）調和，所為之例外規定。查本案
    被告經本院合法傳喚，無正當理由不到庭，依前述說明，並
    無侵害被告等訴訟上之答辯權及最後陳述權，依法爰不待其
    陳述逕行判決，附此敘明。
據上論斷，應依刑事訴訟法第四百五十五條之一第三項、第三百
六十八條、第三百七十一條、第三百七十三條，判決如主文。
本案經檢察官鍾雅蘭到庭執行職務。
中    華    民    國     95    年   11    月    14    日
                        臺灣桃園地方法院刑事第六庭
                            審判長法  官  林  孟  宜
                                  法  官  崔  秉  君
                                  法  官  錢  建  榮
以上正本證明與原本無異。
不得上訴。
                                  書記官  劉  寶  霞
中    華    民    國    95    年    11    月    16    日
附件：刑事簡易判決書一件。
附錄本案論罪科刑法條全文：
動產擔保交易法第38條
動產擔保交易之債務人，意圖不法之利益，將標的物遷移、出賣
、出質、移轉、抵押或為其他處分，致生損害於債權人者，處
3 年以下有期徒刑、拘役或科或併科 6000 元以下之罰金。


司法院資訊處製作；財團法人民間司法改革基金會備份。
